臺灣桃園地方法院民事判決
109年度訴字第2681號
原      告  黃武光  


被      告  葉一郎  

兼上一人之
訴訟代理人  葉明信  
上列當事人間請求拆屋還地事件，於民國111年8月22日辯論終結
，本院判決如下：
    主  文
原告之訴及假執行之聲請均駁回。
訴訟費用由原告負擔。
    事實及理由
壹、程序事項：
一、按訴狀送達後，原告不得將原訴變更或追加他訴。但請求之
    基礎事實同一者，不在此限。不變更訴訟標的，而補充或更
    正事實上或法律上之陳述者，非為訴之變更或追加。民事訴
    訟法第255 條第1 項第2 款、第256條分別定有明文。
二、經查，原告起訴原僅列乙○○為被告，並聲明：被告應將門牌
    號碼桃園市○鎮區○○路00巷0弄0號建物，如附圖所示占用桃
    園市○鎮區○○段000地號土地（下稱系爭土地）面積73.8平方
    公尺部分拆除，並將土地返還原告及全體共有人；願供擔保
    請准宣告假執行（見本院卷一第3頁）。嗣於審理中更正前
    開房屋之門牌號碼為桃園市○鎮區○○路00巷0弄0號之1（下稱
    系爭房屋），且因桃園市政府地方稅務局房屋稅籍證明書之
    納稅義務人為甲○○（見本院卷一第31頁至第33頁），故追加
    甲○○為本件被告（見本院卷一第128頁）。復於民國111年1
    月24日言詞辯論期日依桃園市平鎮地政事務所（下稱平鎮地
    政所）110年11月25日平地測字第1100011353號函附110年8
    月4日測法字第15500號土地複丈成果圖（見本院卷一第75頁
    至第77頁，即本判決附圖）具狀變更聲明如後述訴之聲明所
    示（見本院卷一第93頁），經核原告追加甲○○為本件被告之
    部分，與原起訴之基礎事實係屬同一，應予准許。至原告更
    正系爭房屋之正確門牌號碼，並依測量後特定被告應拆除返
    還之位置及範圍部分，均僅屬補充事實上陳述，而非訴之變
    更或追加，併此敘明。
貳、實體部分：
一、原告主張：原告為系爭土地之所有權人（權利範圍為2分之1
    ），被告所有之系爭房屋無權占用系爭土地如附圖所示A部
    分（2樓建物，面積65.85平方公尺），原告自得依民法第76
    7條第1項前段、中段及第821條之規定請求被告拆除系爭房
    屋，將該部分土地返還予原告及全體共有人。並聲明：被告
    應將系爭房屋占用系爭土地如附圖所示所示A 部分（2 樓建
    物，面積65.85 平方公尺）拆除，並將所占用部分返還原告
    及全體共有人；願供擔保，請准宣告假執行。
二、被告則以：系爭房屋係於60、70年間興建完成，僅未辦理保
    存登記，本件係因被告甲○○前代償訴外人葉文得之債務，葉
    文得於76年間將系爭房屋之稅籍資料登記於被告乙○○名下，
    用以清償上開債務，被告乙○○再於101年間將系爭房屋讓與
    被告甲○○，故系爭房屋係被告甲○○合法取得。被告直至原告
    於80幾年間要求被告購買系爭土地，始知當時遭葉文得欺騙
    未一併取得土地之應有部分等語，資為抗辯。並聲明：原告
    之訴駁回；如受不利判決，願供擔保請准免為假執行。
三、本院之判斷：　　　　
㈠、原告主張其為系爭土地之共有人，而被告甲○○有事實上處分
    權之系爭房屋占用系爭土地如附圖編號A所示部分之事實，
    業據其提出系爭土地登記謄本、地籍圖謄本及系爭房屋照片
    等件為證（見本院卷一第5頁至第11頁），並有系爭土地登
    記公務用謄本及異動索引、系爭房屋之房屋稅籍證明書、納
    稅義務人異動紀錄可按（見本院卷一第31頁至第33頁、第39
    頁、第103頁、第167頁至第171頁、第185頁至第253頁、第2
    55頁至第321頁、第323頁至第343頁），系爭房屋占有系爭
    土地情形，並經本院至現場履勘明確，製有勘驗筆錄在卷（
    見本院卷一第65頁至第71頁），復經囑託平鎮地政所測量人
    員實地測量繪製如附圖所示之土地複丈成果圖（見本院卷一
    第75頁至第77頁）為據，此部分事實自足認為真實。
㈡、按權利之行使，是否以損害他人為主要目的，應就權利人因
    行使權利所能取得之利益，與他人及國家社會因其權利行使
    所受之損失，比較衡量定之。倘其權利之行使，自己所得利
    益極少，而他人及國家社會所受之損失甚大者，非不得視為
    以損害他人為主要目的，此乃權利社會化之基本內涵所必然
    之解釋（最高法院71年度台上字第737號裁判意旨可參）；
    又行使權利、履行義務，應依誠實及信用方法，此亦為民法
    第148條第2項所明定，違反誠信原則時，其行使權利之行為
    不發生當事人所期望發生的效果；此誠信原則為公平正義的
    象徵，對於法律的倫理性與當事人間利益的均衡性，具有促
    進與調節之作用，而將此原則作為評價當事人間之法律行為
    時，提高法律行為的倫理價值，追求實質的正義，使形式合
    法但將造成對方過於嚴酷的法律行為，得以緩和或合理化，
    在當事人間或利害關係人間產生調和的功能，以實現具體個
    案之妥當性。
㈢、經查，系爭土地之所有權及系爭房屋之事實上處分權歸屬沿
    革如下：
１、系爭土地於71年6月26日由原告經營之昇城營造工程有限公司
    （下稱昇城公司）以買賣為原因登記為共有人（權利範圍為
    2分之1），昇城公司於109年6月1日以買賣為原因將其就系
    爭土地之應有部分讓與原告之子黃一凡，黃一凡再於109年8
    月14日以贈與原因移轉前開部分所有權予原告（見本院卷一
    第169頁至第171頁、第187頁）。
２、系爭房屋為未辦理保存登記之2樓建物，依111年之課稅明細
    表所示，該屋經歷年間為40年（應為71年間所建造），係由
    葉文得之子即訴外人葉基仁初設籍，77年6月15日由被告甲○
    ○代理被告乙○○（按：被告乙○○斯時尚未成年）以買賣為原
    因將稅籍登記納稅義務人為被告乙○○，被告乙○○再於101年5
    月28日以贈與為原因登記被告甲○○為納稅義務人等情，有卷
    附被告所提土地、建築改良物所有權贈與移轉契約書、贈與
    稅免稅證明書、不動產買賣契約書、、契稅繳款書、桃園市
    政府地方稅務局中壢分局111年7月6日函所附納稅義務人變
    動明細表及課稅明細可憑（見本院卷一第129頁至151頁、第
    255頁至第321頁）。
㈣、土地所有權人得就其所有物之範圍，為全面之支配與管理，
    此為民法第765條所明定，本件被告雖占用原告所有土地之
    一部，但在衡量原告因權利行使所能取得利益時，仍應以原
    告若能保全系爭土地之完整時所能取得之利益決之。茲暫不
    論被告有事實上處分權之房屋坐落於系爭土地是否為無權占
    有，縱認確屬無權占有，惟查系爭土地為93.08平方公尺，
    系爭房屋為二樓房屋、面積65.85平方公尺，其下尚有系爭
    土地之另一共有人即訴外人李淑專所有門牌號碼為桃園市○
    鎮區○○路00巷0弄0號、位於一樓之己辦理保存登記之建物及
    一半樓梯（面積9.44平方公尺）、陽台（面積4.58平方公尺
    ）、雨遮等（面積1.78平方公尺、1.78平方公尺）占用系爭
    土地，衡諸一般經驗法則，縱使拆除系爭房屋後，因尚有該
    一樓房屋存在，系爭土地亦難為通常之規劃與利用，遑論原
    告自承因該上下二層房屋的牆壁（按：應係一樓天花板與二
    樓地板）是共用的，所以拆除系爭房屋後會導致一樓房屋漏
    水等語（見本院卷一第163頁）。此外，前述系爭土地所有
    權及系爭房屋事實上處分權之歸屬變遷經過，系爭房屋占用
    系爭土地之狀況，係在原告於71年6月26日取得系爭土地所
    有權時或之前既已存在，原告於知悉系爭土地現實利用性甚
    低之狀況下，猶願向第三人購買系爭土地之應有部分，而原
    告雖曾於109年間為完結昇城公司清算事宜而先將公司名下
    之系爭土地移轉登記予其子黃一凡，然旋又移轉登記予己名
    下，其是否有現實規劃利用系爭土地之目的，已不無疑義。
    再者，原告於本院審理過程中，除可明顯確認原告有將系爭
    土地出售予被告之意願外，關於系爭土地之利用，並未提出
    任何將來積極利用計劃，準此觀之，堪認原告關於就系爭土
    地為權利行使上，其所得利益係以冀希出售系爭土地予被告
    所得價金，為其主要甚或唯一之預期。而被告在其系爭土地
    上有完整之建物，已如前述，原告索回上開遭占用之土地，
    不惟無增進上開土地之利用性，且須拆除被告及訴外人所有
    之房屋共用牆壁，其結果原告無所得利益，被告卻所受損害
    甚大，原告有權利濫用之情形，洵堪認定。至系爭房屋佔用
    系爭土地是否應為相當給付，則非本院所得審就，附此敘明
    。
四、綜上所述，原告依民法第767條第1項前段、中段及第821條
    規定請求被告應將系爭房屋占用系爭土地如附圖所示所示A 
    部分（2 樓建物，面積65.85 平方公尺）拆除，為無理由，
    應予駁回。又原告之訴既無理由，其假執行之聲請即失所附
    麗，自應併予駁回。
五、本件事證已臻明確，兩造其餘攻擊、防禦方法及所提證據，
    經本院審酌後，認於判決結果不生影響，爰不一一論列，併
    此敘明。
六、訴訟費用負擔之依據：民事訴訟法第78條。
中　　華　　民　　國　　111 　年　　9 　　月　　19　　日
                  民事第三庭  法　官　卓立婷
以上正本係照原本作成。
如對本判決上訴，須於判決送達後二十日內向本院提出上訴狀。
如委任律師提起上訴者，應一併繳納上訴審裁判費。　　　　　
中　　華　　民　　國　　111 　年　　9 　　月　　20　　日
　　　　　　　　　            書記官  謝宛橙